ACORDAO-COMPLETO-2543553

ACÓRDÃO 2579/2023 ATA 8/2023 - PRIMEIRA CÂMARA

VISTOS, relatados e discutidos estes autos de Tomada de Contas Especial instaurada pelo Fundo Nacional de Desenvolvimento da Educação - FNDE, em desfavor de José Sérgio Pinheiro Diógenes, ex-Prefeito Municipal de Jaguaribe/CE, gestão 2009-2012, em razão de irregularidades na execução dos recursos recebidos por força do Programa Nacional de Apoio ao Transporte Escolar, exercício de 2011 (PNATE-2011) ,
ACORDAM os Ministros do Tribunal de Contas da União, reunidos em sessão da Primeira Câmara, ante as razões expostas pelo Relator, em:
9.1. considerar revéis os responsáveis José Sérgio Pinheiro Diógenes (CPF: XXX.275.393-XX) e COTEC - Construção Transporte e Tecnologia Ltda. (CNPJ 08.423.548/0001-56) , para todos os efeitos, dando-se prosseguimento ao processo, com fulcro no art. 12, § 3º, da Lei 8.443/1992;
9.2. julgar irregulares as contas dos responsáveis José Sérgio Pinheiro Diógenes (CPF: XXX.275.393-XX) e COTEC - Construção Transporte e Tecnologia Ltda. (CNPJ 08.423.548/0001-56) , nos termos dos arts. 1º, inciso I, 16, inciso III, alíneas "b" e "c", da Lei 8.443/1992, c/c os arts. 19 e 23, inciso III, da mesma Lei, condenando-os solidariamente ao pagamento das importâncias a seguir especificadas, atualizadas monetariamente e acrescidas dos juros de mora, calculadas a partir das datas discriminadas até a data da efetiva quitação do débito, fixando-lhes o prazo de quinze dias, para que comprovem, perante o Tribunal, o recolhimento das referidas quantias aos cofres do Fundo Nacional de Desenvolvimento da Educação, nos termos do art. 23, inciso III, alínea "a", da citada Lei, c/c o art. 214, inciso III, alínea "a", do Regimento Interno do TCU.
	Data de ocorrência
	Valor histórico (R$) 

	30/11/2011
	71.904,60

	TOTAL
	71.904,60

9.3. aplicar, individualmente, ao Sr. José Sérgio Pinheiro Diógenes (CPF: XXX.275.393-XX) e à empresa COTEC - Construção Transporte e Tecnologia Ltda. (CNPJ 08.423.548/0001-56) a multa prevista no art. 57 da Lei 8.433/1992, no valor de R$ 27.000,00, fixando-lhes o prazo de quinze dias, a contar da notificação, para comprovarem, perante o Tribunal (art. 214, inciso III, alínea "a", do Regimento Interno) , o recolhimento da dívida aos cofres do Tesouro Nacional, atualizada monetariamente desde a data deste acórdão até a do efetivo recolhimento, se for paga após o vencimento, na forma da legislação em vigor;
9.4. autorizar, desde logo, a cobrança judicial das dívidas, caso não atendidas as notificações, na forma do disposto no art. 28, inciso II, da Lei 8.443/1992;
9.5. encaminhar cópia deste Acórdão à Procuradoria da República no Estado do Ceará, nos termos do § 3º do art. 16 da Lei 8.443/1992, c/c o § 7º, in fine, do art. 209 do Regimento Interno do TCU, para adoção das medidas que entender cabíveis; e
9.6. dar ciência desta deliberação ao Fundo Nacional de Desenvolvimento da Educação e aos responsáveis.

Tomada de contas especial instaurada em razão de irregularidades na execução dos recursos recebidos por força do Programa Nacional de Apoio ao Transporte Escolar, exercício de 2011.

Primeira Câmara

Prefeitura Municipal de Jaguaribe - CE.

3. Interessados/Responsáveis:
3.1. Interessado: Fundo Nacional de Desenvolvimento da Educação (00.378.257/0001-81).
3.2. Responsáveis: Cotec Construção Transporte e Tecnologia Ltda. (08.423.548/0001-56); José Sérgio Pinheiro Diógenes (XXX.275.393-XX).

13.1. Ministros presentes: Walton Alencar Rodrigues (Presidente), Benjamin Zymler, Jorge Oliveira e Jhonatan de Jesus.
13.2. Ministro-Substituto presente: Augusto Sherman Cavalcanti (Relator).

AUGUSTO SHERMAN

Transcrevo, a seguir, a instrução vazada à peça 50 destes autos, anuída pelo corpo diretivo da Secretaria de Controle Externo de Tomada de Contas Especiais - SecexTCE (peças 51 e 52) :
"INTRODUÇÃO
Cuidam os autos de tomada de contas especial instaurada pelo Fundo Nacional de Desenvolvimento da Educação - FNDE, em desfavor de José Sérgio Pinheiro Diógenes (CPF: XXX.275.393-XX) , ex-Prefeito Municipal de Jaguaribe/CE, gestão 2009-2012, em razão de irregularidades na execução dos recursos recebidos por força do Programa Nacional de Apoio ao Transporte Escolar, exercício de 2011 (PNATE-2011) .
O PNATE-2011, cujo prazo para prestar contas se encerrou em 30/4/2013, teve como objeto 'Transferência, em caráter suplementar, aos estados, ao Distrito Federal e aos municípios, de recursos financeiros destinados a custear a oferta de transporte escolar aos alunos educação básica pública, residentes em área rural, com o objetivo de garantir o acesso à educação', tendo o município de Jaguaribe/CE recebido R$ 350.783,61 em recursos repassados pelo FNDE (peça 3) à sua conta.
HISTÓRICO
Em 5/8/2020, com fundamento na IN/TCU 71/2012, alterada pela IN/TCU 76/2016 e DN/TCU 155/2016, o dirigente do FNDE autorizou a instauração da tomada de contas especial (peça 1) .
	O fundamento para a instauração da Tomada de Contas Especial, conforme consignado na matriz de responsabilização elaborada pelo tomador de contas, foi a constatação de irregularidades na execução dos recursos dos referidos programas, quais sejam:
Não comprovação da regular aplicação dos recursos repassados pela União: Subcontratação do contrato de transporte escolar da rede de ensino.
O responsável arrolado na fase interna foi devidamente comunicado e, diante da ausência de justificativas suficientes para elidir a irregularidade e da não devolução dos recursos, instaurou-se a tomada de contas especial.
Em seu relatório (peça 18) , o tomador de contas concluiu que o prejuízo importaria 20,49% dos recursos repassados pelo PNATE-2011 (R$ 350.783,61) , o que corresponde ao valor original de R$ 71.904,60, imputando-se a responsabilidade, na condição de gestor dos recursos, a José Sérgio Pinheiro Diógenes, Prefeito Municipal no período de 1/1/2009 a 31/12/2012.
		Em 14/10/2020, a Controladoria-Geral da União emitiu o relatório de auditoria (peça 22) , em concordância com o relatório do tomador de contas. O certificado de auditoria (peça 23) e o parecer do dirigente do órgão de controle interno (peça 24) concluíram pela irregularidade das presentes contas.
	Em 20/11/2020, o ministro responsável pela área atestou haver tomado conhecimento das conclusões contidas no relatório e certificado de auditoria, bem como do parecer conclusivo do dirigente do órgão de controle interno, manifestando-se pela irregularidade das contas, e determinou o encaminhamento do processo ao Tribunal de Contas da União (peça 25) .
Na instrução inicial (peça 28) , analisando-se os elementos juntados aos autos, concluiu-se pela necessidade de realização de citação dos responsáveis para a seguinte irregularidade:
Irregularidade 1: subcontratação total do contrato de transporte escolar da rede de ensino do município de Jaguaribe/CE, no âmbito do Programa Nacional de Apoio ao Transporte Escolar, exercício de 2011.
	Evidências: Relatório de Fiscalização nº 034012 (peça 7) , Parecer nº 4107/2019/DAESP/ COPRA/CGAPC/DIFIN (peça 10) e Relatório de TCE nº 263/2020-DIREC/COTCE/CGAPC/DIFIN-FNDE/MEC (peça 18) .
	Normas infringidas: art. 37, caput, c/c o art. 70, parágrafo único, da Constituição da República Federativa do Brasil; art. 93, do Decreto-lei 200/1967; art. 66, do Decreto 93.872/1986; Resolução/CD/FNDE nº 12, de 17 de março de 2011.
	Débitos relacionados aos responsáveis José Sérgio Pinheiro Diógenes (CPF: XXX.275.393-XX) e COTEC - Construção, Transporte e Tecnologia Ltda. (CNPJ 08.423.548/0001-56) :
Subcontratação total do contrato de transporte escolar da rede de ensino
	Data de ocorrência
	Valor histórico (R$) 

	30/11/2011
	71.904,60

	TOTAL
	71.904,60

		Cofre credor: Fundo Nacional de Desenvolvimento da Educação.
		Responsável 1: José Sérgio Pinheiro Diógenes (CPF: XXX.275.393-XX) .
Conduta: na condição de prefeito do município de Jaguaribe/CE à época dos fatos (gestão 2009-2012) , permitiu que a empresa contratada para a execução do transporte escolar do município subcontratasse integralmente o objeto.
Nexo de causalidade: a conduta descrita deu ensejo a prejuízo ao erário, correspondente à diferença entre os pagamentos recebidos pela empresa contratada e os valores por ela pagos na subcontratação integral.
Culpabilidade: não há excludentes de ilicitude, de culpabilidade e de punibilidade; é razoável supor que o responsável tinha consciência da ilicitude de sua conduta; era exigível conduta diversa da praticada, qual seja, fiscalizar a execução do contrato pela empresa contratada, assegurando-se que ela ofertasse diretamente e em condições adequadas o serviço de transporte escolar. 
		Responsável 2: COTEC - Construção, Transporte e Tecnologia Ltda. (CNPJ 08.423.548/0001-56) .
Conduta: na condição de contratada, subcontratou ilegalmente de forma integral o transporte escolar do município de Jaguaribe /CE.
Nexo de causalidade: a conduta descrita deu ensejo a prejuízo ao erário, correspondente à diferença entre os pagamentos recebidos pela empresa e os valores por ela pagos aos verdadeiros executores, os proprietários dos veículos utilizados no transporte escolar.
Culpabilidade: não há excludentes de ilicitude, de culpabilidade e de punibilidade; é razoável supor que o responsável tinha consciência da ilicitude de sua conduta; era exigível conduta diversa da praticada, qual seja ofertar diretamente e em condições adequadas o transporte escolar contratado.
Encaminhamento: citação.
Em cumprimento ao pronunciamento da unidade (peça 30) , foram efetuadas as citações dos responsáveis, nos moldes adiante:
 José Sérgio Pinheiro Diógenes - promovida a citação do responsável, conforme delineado adiante:
	Comunicação: Ofício 60006/2021-TCU/Seproc (peça 35) 
Data da Expedição: 20/10/2021
Data da Ciência: 18/11/2021 (peça 36) 
Nome Recebedor: José Hamilton da Silva
Observação: Ofício enviado para o endereço do responsável, conforme pesquisa na base de dados no sistema da Receita Federal, custodiada pelo TCU (peça 31) .
Fim do prazo para a defesa: 3/12/2021
	
	Comunicação: Ofício 60007/2021-TCU/Seproc (peça 34) 
Data da Expedição: 20/10/2021
Data da Ciência: 18/11/2021 (peça 37) 
Nome Recebedor: José Hamilton da Silva
Observação: Ofício enviado para o endereço do responsável, conforme pesquisa na base de dados no sistema do TSE, custodiada pelo TCU (peça 31) .
Fim do prazo para a defesa: 3/12/2021
	
 COTEC - Construção, Transporte e Tecnologia Ltda - promovida a citação da empresa, conforme delineado adiante:
	Comunicação: Ofício 60008/2021-TCU/Seproc (peça 33) 
Data da Expedição: 20/10/2021
Data da Ciência: ausente  (peça 38) 
Observação: Ofício enviado para o endereço do responsável, conforme pesquisa na base de dados no sistema da Receita Federal, custodiada pelo TCU (peça 32) .
	
	Comunicação: Ofício 2800/2022-TCU (peça 43) 
Data da Expedição: 31/1/2022
Data da Ciência: ausente  (peça 45) 
Observação: Ofício enviado para o endereço do responsável, conforme pesquisa na base de dados no sistema da Receita Federal, custodiada pelo TCU (peça 32) .
	
	Comunicação: Ofício 4703/2022-TCU (peça 42) 
Data da Expedição: 8/2/2022
Data da Ciência: 21/2/2022 (peça 44) 
Nome Recebedor: Ednardo Moreira
Observação: Ofício enviado para o endereço do responsável, conforme pesquisa na base de dados no sistema da Receita Federal, custodiada pelo TCU (peça 41) .
Fim do prazo para a defesa: 8/3/2022
	
	Comunicação: Edital 0386/2022-TCU/Seproc (peça 47) 
Data da Expedição: 9/3/2022
Data da Ciência: 16/3/2022 (peça 48) 
Observação: esgotados todos os meios para notificação da empresa sem o comparecimento espontâneo do representante legal da pessoa jurídica para apresentação de alegações de defesa ou recurso, conforme o estabelecido no art. 6°, inciso II da Resolução/TCU n° 170/2004, foi expedido edital para promover a notificação da pessoa jurídica, nos termos do art. 179, inciso III do RI/TCU (peça 46) .
Fim do prazo para a defesa: 31/3/2022
	
Conforme Despacho de Conclusão das Comunicações Processuais (peça 49) , as providências inerentes às comunicações processuais foram concluídas.
Transcorrido o prazo regimental, os responsáveis permaneceram silentes, devendo ser considerados revéis, nos termos do art. 12, § 3º, da Lei 8.443/1992.
ANÁLISE DOS PRESSUPOSTOS DE PROCEDIBILIDADE DA IN/TCU 71/2012
Avaliação de Viabilidade do Exercício do Contraditório e Ampla Defesa
	Verifica-se que não houve o transcurso de mais de dez anos desde o fato gerador sem que tenha havido a notificação do responsável pela autoridade administrativa federal competente (art. 6º, inciso II, c/c art. 19 da IN/TCU 71/2012, modificada pela IN/TCU 76/2016) , uma vez que as despesas impugnadas quanto ao programa em questão ocorreram em 2011 (PNATE-2011) , e o responsável foi notificado sobre as irregularidades pela autoridade administrativa competente conforme abaixo:
José Sérgio Pinheiro Diógenes, por meio do ofício acostado à peça 11, recebido em 11/11/2019, conforme AR à peça 12.
Valor de Constituição da TCE
	Verificou-se, ainda, que o valor atualizado do débito apurado (sem juros) em 1/1/2017 é de R$ 101.931,96, portanto superior ao limite mínimo de R$ 100.000,00, na forma estabelecida conforme os arts. 6º, inciso I, e 19 da IN/TCU 71/2012, modificada pela IN/TCU 76/2016.
OUTROS PROCESSOS/DÉBITOS NOS SISTEMAS DO TCU COM OS MESMOS RESPONSÁVEIS
				Por oportuno, registra-se que, em atendimento ao item 9.4, do Acórdão 1772/2017-TCU-Plenário (Relator Ministro-Substituto Augusto Sherman Cavalcanti) , foi efetuada pesquisa no sistema processual do TCU, e não foram encontradas tomadas de contas especiais em tramitação com débitos imputáveis ao responsável com valores inferiores ao fixado no art. 6º, inciso I, da Instrução Normativa TCU 71/2012.
	A tomada de contas especial está, assim, devidamente constituída e em condição de ser instruída.
EXAME TÉCNICO
Da validade das notificações:
	Preliminarmente, cumpre tecer breves considerações sobre a forma como são realizadas as comunicações processuais no TCU. A esse respeito, destacam-se o art. 179, do Regimento Interno do TCU (Resolução 155, de 4/12/2002) e o art. 4º, inciso III, § 1º, da Resolução TCU 170, de 30 de junho de 2004, in verbis:
Art. 179. A citação, a audiência ou a notificação, bem como a comunicação de diligência, farse-ão:
I - mediante ciência da parte, efetivada por servidor designado, por meio eletrônico, fac-símile, telegrama ou qualquer outra forma, desde que fique confirmada inequivocamente a entrega da comunicação ao destinatário;
II - mediante carta registrada, com aviso de recebimento que comprove a entrega no endereço do destinatário;
III - por edital publicado no Diário Oficial da União, quando o seu destinatário não for localizado
 (...) 
Art. 3º As comunicações serão dirigidas ao responsável, ou ao interessado, ou ao dirigente de órgão ou entidade, ou ao representante legal ou ao procurador constituído nos autos, com poderes expressos no mandato para esse fim, por meio de:
I - correio eletrônico, fac-símile ou telegrama;
II - servidor designado;
III - carta registrada, com aviso de recebimento;
IV - edital publicado no Diário Oficial da União, quando o seu destinatário não for localizado, nas hipóteses em que seja necessário o exercício de defesa.
Art. 4º. Consideram-se entregues as comunicações:
I - efetivadas conforme disposto nos incisos I e II do artigo anterior, mediante confirmação da ciência do destinatário;
II - realizadas na forma prevista no inciso III do artigo anterior, com o retorno do aviso de recebimento, entregue comprovadamente no endereço do destinatário;
III - na data de publicação do edital no Diário Oficial da União, quando realizadas na forma prevista no inciso IV do artigo anterior.
§ 1º O endereço do destinatário deverá ser previamente confirmado mediante consulta aos sistemas disponíveis ao Tribunal ou a outros meios de informação, a qual deverá ser juntada ao respectivo processo.
 (...) 
	Bem se vê, portanto, que a validade da citação via postal não depende de que o aviso de recebimento seja assinado pelo próprio destinatário da comunicação, o que dispensa, no caso em tela, a entrega do AR em 'mãos próprias'. A exigência da norma é no sentido de o Tribunal verificar se a correspondência foi entregue no endereço correto, residindo aqui a necessidade de certeza inequívoca.
	Não é outra a orientação da jurisprudência do TCU, conforme se verifica dos julgados a seguir transcritos:
São válidas as comunicações processuais entregues, mediante carta registrada, no endereço correto do responsável, não havendo necessidade de que o recebimento seja feito por ele próprio (Acórdão 3648/2013-TCU-Segunda Câmara, Relator José Jorge) ;
É prescindível a entrega pessoal das comunicações pelo TCU, razão pela qual não há necessidade de que o aviso de recebimento seja assinado pelo próprio destinatário. Entregandose a correspondência no endereço correto do destinatário, presume-se o recebimento da citação. (Acórdão 1019/2008-TCU-Plenário, Relator Benjamin Zymler) ;
As comunicações do TCU, inclusive as citações, deverão ser realizadas mediante Aviso de Recebimento - AR, via Empresa Brasileira de Correios e Telégrafos, bastando para sua validade que se demonstre que a correspondência foi entregue no endereço correto. (Acórdão 1526/2007-TCU-Plenário, Relator Aroldo Cedraz) .
A validade do critério de comunicação processual do TCU foi referendada pelo Supremo Tribunal Federal, nos termos do julgamento do MS-AgR 25.816/DF, por meio do qual se afirmou a desnecessidade da ciência pessoal do interessado, entendendo-se suficiente a comprovação da entrega do 'AR' no endereço do destinatário:
Ementa: agravo regimental. Mandado de segurança. Desnecessidade de intimação pessoal das decisões do tribunal de contas da união. art. 179 do regimento interno do TCU. Intimação do ato impugnado por carta registrada, iniciado o prazo do art. 18 da lei nº 1.533/51 da data constante do aviso de recebimento. Decadência reconhecida. Agravo improvido.
O envio de carta registrada com aviso de recebimento está expressamente enumerado entre os meios de comunicação de que dispõe o Tribunal de Contas da União para proceder às suas intimações.
O inciso II do art. 179 do Regimento Interno do TCU é claro ao exigir apenas a comprovação da entrega no endereço do destinatário, bastando o aviso de recebimento simples.
Da revelia dos responsáveis José Sérgio Pinheiro Diógenes e COTEC - Construção, Transporte e Tecnologia Ltda.
No caso vertente, a citação de cada um dos responsáveis se deu em endereços provenientes de pesquisas de endereços realizadas pelo TCU em endereços constantes na base de dados da Receita custodiada pelo TCU (cf. peças 31, 32 e 41) , buscando-se ainda a notificação do responsável José Sérgio Pinheiro Diógenes em endereço proveniente da base de dado pública do TSE custodiada pelo TCU (cf. peça 31) e da empresa COTEC mediante Edital Notificatório (cf. peça 46) . A entrega dos ofícios citatórios nesses endereços ficou comprovada conforme detalhamento no despacho da Seproc à peça 49 e acima no item 10.
Nos processos do TCU, a revelia não leva à presunção de que seriam verdadeiras todas as imputações levantadas contra os responsáveis, diferentemente do que ocorre no processo civil, em que a revelia do réu opera a presunção da verdade dos fatos narrados pelo autor (Acórdão 1009/2018-TCU-Plenário, Relator Bruno Dantas; 2369/2013-TCU-Plenário, Relator Benjamin Zymler e 2449/2013-TCU-Plenário, Relator Benjamin Zymler) . Dessa forma, a avaliação da responsabilidade do agente não pode prescindir da prova existente no processo ou para ele carreada.
Ao não apresentar sua defesa, os responsáveis deixaram de produzir prova da regular aplicação dos recursos sob sua responsabilidade, em afronta às normas que impõem aos gestores públicos a obrigação legal de, sempre que demandados pelos órgãos de controle, apresentar os documentos que demonstrem a correta utilização das verbas públicas, a exemplo do contido no art. 93 do Decreto-Lei 200/1967: 'Quem quer que utilize dinheiros públicos terá de justificar seu bom e regular emprego na conformidade das leis, regulamentos e normas emanadas das autoridades administrativas competentes.'
Mesmo as alegações de defesa não sendo apresentadas, considerando o princípio da verdade real que rege esta Corte, procurou-se buscar, em manifestações dos responsáveis na fase interna desta Tomada de Contas Especial, se havia algum argumento que pudesse ser aproveitado a seu favor.
	No entanto, os responsáveis não se manifestaram na fase interna, não havendo, assim, nenhum argumento que possa vir a ser analisado e posteriormente servir para afastar as irregularidades apontadas.
Em se tratando de processo em que as partes interessadas não se manifestaram acerca das irregularidades imputadas, não há elementos para que se possa efetivamente aferir e reconhecer a ocorrência de boa-fé na conduta dos responsáveis, podendo este Tribunal, desde logo, proferir o julgamento de mérito pela irregularidade das contas, conforme os termos dos §§ 2º e 6º do art. 202 do Regimento Interno do TCU. (Acórdão 2064/2011-TCU-Primeira Câmara (Relator Ubiratan Aguiar) , 6.182/2011-TCU-1ª Câmara (Relator Weber de Oliveira) , 4.072/2010-TCU-1ª Câmara (Relator Valmir Campelo) , 1.189/2009-TCU-1ª Câmara (Relator Marcos Bemquerer) , 731/2008-TCU-Plenário (Relator Aroldo Cedraz) .
Dessa forma, os responsáveis devem ser considerados revéis, nos termos do art. 12, § 3º, da Lei 8.443/1992, devendo as suas contas serem julgadas irregulares, condenando-o solidariamente ao débito apurado.
Prescrição da Pretensão Punitiva
	Vale ressaltar que a pretensão punitiva do TCU, conforme Acórdão 1441/2016-TCU-Plenário, Relator Benjamin Zymler, que uniformizou a jurisprudência acerca dessa questão, subordina-se ao prazo geral de prescrição indicado no art. 205 do Código Civil, que é de dez anos, contado da data de ocorrência da irregularidade sancionada, nos termos do art. 189 do Código Civil, sendo este prazo interrompido pelo ato que ordenar a citação, a audiência ou a oitiva dos responsáveis.
No caso em exame, a perspectiva de aplicação de penalidade aos responsáveis referente ao PNATE-2011 encontra-se prescrita, visto que conforme o relatório do tomador de contas as despesas impugnadas se referem aos contratos de locação de automóveis, provenientes dos pregões presenciais nº 2009.04.13.01 (período de 01/06/2009 a 31/05/2010) e nº 2010.06.30.01 (período de 10/08/2010 a 09/08/2011) , tendo assim decorrido prazo superior ao decênio estipulado na jurisprudência acima referenciada.
CONCLUSÃO
	Em face da análise promovida na seção 'Exame Técnico', verifica-se que os responsáveis José Sérgio Pinheiro Diógenes e COTEC - Construção, Transporte e Tecnologia Ltda. não lograram comprovar a boa e regular aplicação dos recursos, instados a se manifestar, optaram pelo silêncio, configurando a revelia, nos termos do § 3º, do art. 12, da Lei 8.443/1992. Ademais, inexistem nos autos elementos que demonstrem a boa-fé dos responsáveis ou a ocorrência de outras excludentes de culpabilidade.
Verifica-se também que houve a prescrição da pretensão punitiva, conforme análise já realizada, não sendo portanto cabível a aplicação de penalidade aos responsáveis.
	Tendo em vista que não constam dos autos elementos que permitam reconhecer a boa-fé dos responsáveis, sugere-se que as suas contas sejam julgadas irregulares, nos termos do art. 202, § 6º, do Regimento Interno do TCU, com a imputação do débito atualizado monetariamente e acrescido de juros de mora, nos termos do art. 202, § 1º do Regimento Interno do TCU, descontado o valor eventualmente recolhido.
Por fim, como não houve elementos que pudessem modificar o entendimento acerca das irregularidades em apuração, mantém-se a matriz de responsabilização presente na peça 28.
PROPOSTA DE ENCAMINHAMENTO
Diante do exposto, submetemos os autos à consideração superior, propondo ao Tribunal:
considerar revéis os responsáveis José Sérgio Pinheiro Diógenes (CPF: XXX.275.393-XX) e COTEC - Construção, Transporte e Tecnologia Ltda. (CNPJ 08.423.548/0001-56) , para todos os efeitos, dando-se prosseguimento ao processo, com fulcro no art. 12, § 3º, da Lei 8.443/1992;
		julgar irregulares, nos termos dos arts. 1º, inciso I, 16, inciso III, alíneas 'b' e 'c', da Lei 8.443/1992, c/c os arts. 19 e 23, inciso III, da mesma Lei, as contas dos responsáveis José Sérgio Pinheiro Diógenes (CPF: XXX.275.393-XX) e COTEC - Construção, Transporte e Tecnologia Ltda. (CNPJ 08.423.548/0001-56) , condenando-os ao pagamento das importâncias a seguir especificadas, atualizadas monetariamente e acrescidas dos juros de mora, calculadas a partir das datas discriminadas até a data da efetiva quitação do débito, fixando-lhes o prazo de quinze dias, para que comprovem, perante o Tribunal, o recolhimento das referidas quantias aos cofres do Fundo Nacional de Desenvolvimento da Educação, nos termos do art. 23, inciso III, alínea 'a', da citada lei, c/c o art. 214, inciso III, alínea 'a', do Regimento Interno do TCU.
		Débitos relacionados solidariamente aos responsáveis José Sérgio Pinheiro Diógenes (CPF: XXX.275.393-XX) e COTEC - Construção, Transporte e Tecnologia Ltda. (CNPJ 08.423.548/0001-56) :
	Data de ocorrência
	Valor histórico (R$) 

	30/11/2011
	71.904,60

	TOTAL
	71.904,60

Valor atualizado do débito (com juros) em 17/5/2022: R$ 133.743,87.
	autorizar, desde logo, a cobrança judicial das dívidas, caso não atendidas as notificações, na forma do disposto no art. 28, inciso II, da Lei 8.443/1992;
autorizar também, desde logo, se requerido, com fundamento no art. 26, da Lei 8.443, de 1992, c/c o art. 217, §1º do Regimento Interno do TCU, o parcelamento da (s) dívida (s) em até 36 parcelas, incidindo, sobre cada parcela, corrigida monetariamente, os correspondentes acréscimos legais, fixando-lhe o prazo de quinze dias, a contar do recebimento da notificação, para comprovar, perante o Tribunal, o recolhimento da primeira parcela, e de trinta dias, a contar da parcela anterior, para comprovar os recolhimentos das demais parcelas, devendo incidir, sobre cada valor mensal, atualizado monetariamente, os juros de mora devidos, no caso do débito, na forma prevista na legislação em vigor, alertando os responsáveis de que a falta de comprovação do recolhimento de qualquer parcela importará o vencimento antecipado do saldo devedor, nos termos do § 2º do art. 217 do Regimento Interno deste Tribunal;
enviar cópia do Acórdão a ser prolatado à Procuradoria da República no Estado do Ceará, nos termos do § 3º do art. 16 da Lei 8.443/1992, c/c o § 7º do art. 209 do Regimento Interno do TCU, para adoção das medidas cabíveis;
enviar cópia do Acórdão que vier a ser proferido ao Fundo Nacional de Desenvolvimento da Educação e aos responsáveis, para ciência;
informar à Procuradoria da República no Estado do Ceará, ao Fundo Nacional de Desenvolvimento da Educação e aos responsáveis que a presente deliberação, acompanhada do Relatório e do Voto que a fundamenta, está disponível para a consulta no endereço www.tcu.gov.br/acordaos, além de esclarecer que, caso requerido, o TCU poderá fornecer sem custos as correspondentes cópias, de forma impressa; e
informar à Procuradoria da República no Estado do Ceará que, nos termos do parágrafo único do art. 62 da Resolução TCU 259/2014, os procuradores e membros do Ministério Público credenciados nesta Corte podem acessar os presentes autos de forma eletrônica e automática, ressalvados apenas os casos de eventuais peças classificadas como sigilosas, as quais requerem solicitação formal."
O Ministério Público junto ao TCU, neste feito representado pelo Procurador Rodrigo Medeiros de Lima, manifestou-se de acordo com a proposta da unidade técnica à peça 50, exceto no que diz respeito à prescrição da pretensão punitiva deste Tribunal, considerando em seu parecer que seria aplicável aos responsáveis a multa prevista no artigo 57 da Lei 8.443/1992, nos seguintes termos (peça 53) :
"Em face dos elementos constantes dos autos e da revelia dos responsáveis, devidamente citados, conforme informado nos despachos às peças 46 e 49, este representante do Ministério Público junto ao Tribunal de Contas da União manifesta-se parcialmente de acordo com o encaminhamento oferecido pela unidade técnica, em pareceres convergentes (peças 50 a 52) , pois entende que não ocorreu a prescrição da pretensão punitiva desse Tribunal de Contas.
2.	Entende-se mais adequado adotar, como termo inicial para a contagem do prazo prescricional, o dia 15/3/2013, data em que as contas foram apresentadas (peça 6) . Considerando que a ordenação da citação se deu em 19/10/2021, não se operou a prescrição da pretensão punitiva do TCU.
3.	Assim, este representante do Ministério Público de Contas da União manifesta-se no sentido de incluir, na proposta de encaminhamento da unidade técnica, a aplicação da multa prevista no artigo 57 da Lei 8.443/1992 aos responsáveis."
É o relatório.

Paulo Napoleão Gonçalves Quezado (OAB-CE 3.183) e Janine Adeodato Accioly (OAB-CE 12.376), representando José Sérgio Pinheiro Diógenes.

Procurador Rodrigo Medeiros de Lima.

TOMADA DE CONTAS ESPECIAL. FNDE. IRREGULARIDADES NA EXECUÇÃO DOS RECURSOS RECEBIDOS POR FORÇA DO PROGRAMA NACIONAL DE APOIO AO TRANSPORTE ESCOLAR, EXERCÍCIO DE 2011 (PNATE-2011). SUBCONTRATAÇÃO DO CONTRATO DE TRANSPORTE ESCOLAR DA REDE DE ENSINO. CITAÇÃO SOLIDÁRIA DO PREFEITO (GESTOR DOS RECURSOS) E DA EMPRESA CONTRATADA. REVELIA DOS RESPONSÁVEIS. CONTAS IRREGULARES. DÉBITO SOLIDÁRIO. MULTAS INDIVIDUAIS.

TOMADA DE CONTAS ESPECIAL (TCE)

Secretaria de Controle Externo de Tomada de Contas Especial (SecexTCE).

Cuidam os autos de Tomada de Contas Especial instaurada pelo Fundo Nacional de Desenvolvimento da Educação - FNDE, em desfavor de José Sérgio Pinheiro Diógenes, ex-Prefeito Municipal de Jaguaribe/CE, gestão 2009-2012, em razão de irregularidades na execução dos recursos recebidos por força do Programa Nacional de Apoio ao Transporte Escolar, exercício de 2011 (PNATE-2011) .
O fundamento para a instauração da TCE, conforme consignado na matriz de responsabilização elaborada pelo tomador de contas, foi a não comprovação da regular aplicação dos recursos repassados pela União em razão da subcontratação total do contrato de transporte escolar da rede de ensino do município.
No âmbito deste Tribunal, a instrução inicial (peça 28) , elaborada pela Secretária de Controle Externo de Tomada de Contas Especial (SecexTCE) , concluiu que o prejuízo importaria 20,49% dos recursos repassados pelo PNATE-2011 (R$ 350.783,61) , o que corresponde ao valor original de R$ 71.904,60. Assim, foram promovidas as citações do Sr. José Sérgio Pinheiro Diógenes, Prefeito Municipal no período de 1/1/2009 a 31/12/2012, na condição de gestor dos recursos, e da empresa COTEC - Construção, Transporte e Tecnologia Ltda., na condição de contratada.
Transcorrido o prazo para defesa, os responsáveis permaneceram silentes, razão pela qual a SecexTCE concluiu sua análise propondo considerar os responsáveis revéis, julgar suas contas irregulares e condená-los solidariamente ao débito apurado, sem aplicação das multas, tendo em vista a prescrição da pretensão punitiva (peças 50-52) .
O Ministério Público junto ao TCU concordou com a proposta da unidade técnica, exceto no que diz respeito à prescrição da pretensão punitiva deste Tribunal de Contas.
Em vista das análises efetuadas nestes autos, consigno que estou de acordo com as proposições alvitradas pela unidade técnica com o ajuste proposto pelo MP/TCU.
Conforme se extrai do Relatório de Fiscalização da CGU (peça 7, p. 15) , a empresa contratada pelo município para a realização do transporte escolar, subcontratou integralmente o objeto, sem previsão legal ou editalícia, uma vez que restou identificado que em nenhuma das 76 rotas de transporte havia qualquer veículo de propriedade da empresa contratada, COTEC - Construção, Transporte e Tecnologia Ltda., ou mesmo qualquer motorista que fosse funcionário da aludida empresa, descumprindo, dessa forma, o disposto no art. 72 da Lei 8.666/1993, considerando ainda informação de que não constava no Edital do Pregão Presencial 2010.06.30.01 qualquer previsão de subcontratação.
Dessa forma, a empresa contratada para a execução dos serviços estaria funcionando exclusivamente como intermediária entre a Prefeitura e os proprietários de veículos de Jaguaribe/CE. Como intermediária, a empresa COTEC recebia um valor maior da prefeitura e subcontratava proprietários de veículos irregulares a valores menores, tendo como consequência o sobrepreço dos valores dos serviços de transporte escolar no mercado local de Jaguaribe/CE.
Embora tenham sido regularmente citados, os responsáveis não se manifestaram nos autos, devendo ser considerados revéis, dando-se prosseguimento ao processo nos termos do art. 12, § 3º, da Lei 8.443/1992.
Ao não apresentar as suas defesas, os responsáveis deixaram de produzir prova da regular aplicação dos recursos sob suas responsabilidades, em afronta às normas que impõem aos gestores públicos a obrigação legal de, sempre que demandados pelos órgãos de controle, apresentar os documentos que demonstrem a correta utilização das verbas públicas, a exemplo do contido no art. 93 do Decreto-Lei 200/1967: "Quem quer que utilize dinheiros públicos terá de justificar seu bom e regular emprego na conformidade das leis, regulamentos e normas emanadas das autoridades administrativas competentes."
Assim, considero que não houve elementos que pudessem modificar o entendimento acerca das irregularidades em apuração.
Quanto à ocorrência de prescrição, vale destacar a superveniência da Resolução TCU 344/2022, que regulamenta, no âmbito do Tribunal de Contas da União, a prescrição para o exercício das pretensões punitiva e de ressarcimento, fixando o prazo quinquenal em seu artigo 2º.
No que se refere ao marco inicial da prescrição, concordo com o MP/TCU que a contagem do prazo prescricional ocorre a partir do dia 15/3/2013, data em que as contas foram apresentadas (peça 6) , conforme disposto no inciso II do art. 4º da aludida resolução.
Em análise aos elementos dos presentes autos, concluo que não se operou a prescrição, em virtude da existência de vários marcos interruptivos, a que alue o art. 5º da supramencionada Resolução, consoante se observa da cronologia a seguir: 
Parecer nº 3404/2017/COATE/CGAME/DIRAE, de 4/7/2017, parecer da execução física do objeto concluindo pela aprovação com sugestão que o ente seja orientado no sentido de buscar sanar as impropriedades (peça 8) ;
Parecer nº 152/2019/DAESP/COPRA/CGAPC/DIFIN, de 4/7/2019, aprovou parcialmente com ressalvas a prestação de contas e encaminhou os autos à Coordenação de Tomada de Contas Especial - COTCE para adoção das medidas de exceção cabíveis (peça 9) ;
Parecer nº 4107/2019/DAESP/COPRA/CGAPC/DIFIN, de 11/10/2019, revogou o Parecer nº 152/2019/DAESP/COPRA/CGAPC/DIFIN, aprovou parcialmente com ressalvas a prestação de contas e encaminhou os autos à Coordenação de Tomada de Contas Especial - COTCE para adoção das medidas de exceção cabíveis (peça 10) ;
Ofícios 35931 e 35932/2019/Daesp/Copra/Cgapc/Difin-FNDE, de 11/10/2019, notificou a Prefeitura Municipal de Jaguaribe/CE e o Sr. José Sergio Pinheiro Diógenes a respeito do conteúdo do Parecer nº 4107/2019/DAESP/COPRA/CGAPC/DIFIN (peças 11 e 13) ;
Relatório de Tomada de Contas Especial 263/2020, de 20/8/2020, concluiu pelo prejuízo ao erário no valor histórico de R$ 71.904,60, decorrente da subcontratação do contrato de transporte escolar da rede de ensino, atribuindo a responsabilidade ao ex-prefeito Sr. José Sergio Pinheiro Diógenes (peça 18) ;
Relatório de Auditoria CGU 2230/2020, datado de 14/10/2020, ratificou as conclusões consignadas no Relatório de TCE (peça 22) ;
Data de autuação da tomada de contas especial pelo TCU, 24/11/2020;
Despacho do titular da SecexTCE, autorizando a realização das citações do Sr. José Sergio Pinheiro Diógenes e da empresa COTEC - Construção, Transporte e Tecnologia Ltda: 19/10/2021 (peça 30) ;
Instrução de mérito da SecexTCE concluída em 18/5/2022 (peças 50-52) ;
Parecer do representante do Ministério Público junto ao TCU em 7/7/2022 (peça 53) .
Como os intervalos entre as interrupções não superaram o período de cinco anos, fica claro que não houve a prescrição quinquenal, segundo estabelece o art. 2º da Resolução TCU 344/2022.
Cabe ressaltar, considerando o entendimento fixado subitem 9.2 do Acórdão 534/2023-TCU-Plenário, que tampouco houve a prescrição intercorrente, pois, após o primeiro marco interruptivo da prescrição quinquenal, conforme se observa na cronologia supra, o processo não ficou inerte por mais de três anos, conforme estabelece o art. 8º dessa mesma norma.
Assim, no presente caso, inexiste óbices para o julgamento pela irregularidade das contas e consequente condenação dos responsáveis, de maneira solidária, ao ressarcimento do débito apurado nesta TCE, bem como da aplicação individual da multa legal.
Apropriado, ainda, nos termos do art. 16, § 3º, da Lei 8.443/92 c/c o § 7º do art. 209 do RI/TCU, dar ciência da deliberação à Procuradoria da República no Estado do Ceará para adoção das medidas que considere cabíveis.
Por fim, deixo de acolher a proposta de autorizar o parcelamento das dívidas, por entender que essa medida somente deve ser adotada mediante solicitação das partes.
Ante o exposto, manifesto-me por que o Tribunal aprove o acórdão que ora submeto à deliberação deste Colegiado.
TCU, Sala das Sessões, em 4 de abril de 2023.
AUGUSTO SHERMAN CAVALCANTI 
Relator